最　高　行　政　法　院　判　決　　　　　　　　　　九十三年度判字第二八五號
　　上　訴　人　新樹鋼鐵股份有限公司
　　代　表　人　乙○○
　　被 上訴 人　財政部臺灣省北區國稅局
　　代　表　人　甲○○
右當事人間因營利事業所得稅事件，上訴人對於中華民國九十一年十一月二十日臺北
高等行政法院九十一年度訴字第一二七三號判決，提起上訴。本院判決如左：
　　主  文
上訴駁回。
上訴審訴訟費用由上訴人負擔。
　　理  由
一、本件上訴人在原審起訴主張：(一)本件系爭之利息支出剔除項目，係上訴人於八十
    三年度支付於八十二年八月起開立信用狀借款之利息支出計十一筆，合計金額有
    一、四○七、九二四元，其中屬八十二年開狀日起至八十二年底依權責基礎計算
    應屬八十二年度的費用九一二、九八一元，被上訴人認屬過期帳而予剔除，然而
    既經被上訴人查核認屬八十二年度的費用，而至八十三年度利息支出剔除，則應
    同時變更調整增加九一二、九八一元之虧損至八十二年度核定虧損數額。(二)上訴
    人本期申報及被上訴人所核定之前五年盈虧互抵扣除額七七三、八七一元，係上
    訴人八十二年度申報及核定虧損七七三、八七一元，八十三年度的利息支出九一
    二、九八一元屬過期帳應認屬八十二年度費用，則應調整增加八十二年度虧損為
    一、六八六、八五二元，則八十三年度課稅所得額應較復查及訴願決定減少九一
    二、九八一元。(三)前五年核定虧損未扣除餘額係為本件之查核項目之一，既發現
    八十二年度費用即應調整核定虧損數額：由證物２所示之八十三年度營所稅核定
    通知書可以看出由第○１項至５９項均有納稅人所申報之申報額欄位及稽徵機關
    依法核定額欄位，而前五年虧損未扣除餘額列屬第５５項，前五年核定虧損未扣
    除餘額即應為八十三年度營利事業所得稅之查核項目之一，至於訴願決定理由四
    略謂：「．．．前述系爭利息支出原處分係以其非為當年度（八十三年度）之支
    出，而予以剔除，而其是否可認列為八十二年度之費用，或其他年度之費用，並
    非本件之查核範圍，是訴願人（即上訴人）主張應調整當年度之前五年核定虧損
    未扣除額，核無足採，．．．．。」，其認知顯有錯誤，稽徵機關通常均會對前
    五年虧損扣除金額進行查核，如納稅人申報有誤亦會逕行調整，且復查決定理由
    段三（二）略謂：「．．．。經查系爭利息費用九一二、九八一元係屬上年度（
    八十二年）之費用．．．」，被上訴人查核該項利息支出既已認屬非八十三年度
    費用而係屬八十二年度費用，則該項費用即應增列至八十二年核定虧損，又何須
    再作查核，訴願決定以非本件查核範圍而不予認定，其認事用法顯有違誤。(四)依
    被上訴人答辯狀所述事項，補充理由如下：1.原處分違反「量能課稅」之基本原
    則：「前期損益調整收入或損失直接列入資本公積或累積盈虧科目者，應作帳外
    調整，分別列入本期營業外收入或損失核計」為營利事業所得稅查核準則（下稱
    查核準則）第一百十一條所規定，被上訴人主張剔除上訴人列支於八十三年度之
    利息支出九一二、九八一元係因依權責基礎計算該利息應屬八十二年度之過期費
    用，由於上訴人係列帳於利息支出項下而非「前期損益項下」，被上訴人認為不
    符合查核準則規定而逕行自營業外支出項下減除，未將此費用轉列前期損益調整
    並帳外增加營業外支出。被上訴人所作之處分造成左列情況：(1)過期費用帳列前
    期損益調整則可帳外增加營業外費用。(2)過期費用帳列費用科目則逕行剔除。查
    所得稅應採「量能課稅」之原則，即相同納稅能力者，所應納之稅捐應為相同，
    被上訴人所為之處分造成相同納稅能力者因會計處理錯誤而負擔不同的稅負，違
    反所得稅應採「量能課稅」之原則。2.原處分及訴願決定顯違反一般公認會計原
    則：「前期損益調整係指前期損益項目在計算、記錄與認定上，以及會計原則與
    方法之採用上發生錯誤致財務報表失實，於該期報表發布後始發現而應為調整者
    ，．．」為財務會計準則第八號公報９所規定，本件系爭之利息支出即為因會計
    「記錄」上錯誤致財務報表失實，於該期報表發布後始發現而應為調整者，該利
    息支出係八十二年度向銀行申請開立信用狀日起至八十二年底依權責基礎應於八
    十二年度以「應付費用」列支，由於該項利息係於信用狀到期時一次支付，因此
    直到八十三年二月才陸續到期還款付息，因而造成上訴人在會計處理上之疏失而
    於八十二年底漏列應付費用，且於八十三年支付時又錯誤記載為八十三年度之費
    用，而未作前期損益調整。訴願決定以「系爭利息為八十二年度已發生且為其所
    確知，應於發生年度以『應付利息費用』列帳，而非『前期損益調整』而予駁回
    」，然而該事項在八十二年度確為上訴人已知事項，但雖為已知事項卻因「疏忽
    」而漏未調整，亦為正常發生之情況，不應因上訴人為已知而漏列則否准作「前
    期損益調整」。原處分及訴願決定顯違反一般公認會計原則。3.稽徵機關依職權
    對營利事業費用所應作調整之情況可分下列二種：(1)取具合法憑證但違反會計原
    則：如應資本化者未作資本支出、固定資產未提折舊或計算方法錯誤等，此種情
    況下之處分係以調整轉正之方式進行，如將費用轉列資本支出，或重新核算折舊
    等，而不採取逕行將費用剔除之方式。(2)未取具合法憑證、超過法定限額或與業
    務無關者：採用逕行將費用剔除之方式。本件系爭利息支出屬進口貨物信用狀利
    息，取具合法憑證，但會計處理上違反一般公認會計原則，即應採取(1)之處分方
    式，但被上訴人卻採用(2)之方式。4.被上訴人答辯理由略謂「上訴人主張該利息
    支出既認屬八十二年度費用而予以剔除，則應調整增加八十二年度核定虧損數額
    ，而本件上訴人於復查階段並未對核定虧損表示不服，程序已有不合」乙節，上
    訴人認為應增加核定虧損金額並非另增訴訟項目，係因所主張應將系爭利息支出
    應調整至前期損益調整並帳外增加營業外費用，經復查及訴願均以系爭之利息屬
    「八十二年度費用」非「前期損益調整」而予駁回，因此上訴人認為既認屬八十
    二年度費用，而上訴人本期「前五年盈虧互抵項目」又為八十二年度虧損，該減
    少之費用亦應加計至該「前五年盈虧互抵項目」，以減少課稅所得額，始為適法
    。此乃係認為倘依復查及訴願決定之結果，則被上訴人應增加「前五年盈虧互抵
    項目」之金額，並非增加復查及訴願所未爭訟項目。(五)再就準備程序中被上訴人
    主張上訴人所爭利息支出應增加前五年虧損扣除額「非本件查核範圍」及「非復
    查時所提出項目」之二項爭點，提出補充理由如後：1.首就被上訴人所主張前五
    年虧損扣除額「非本件查核範圍」一項，經查被上訴人八十三年度營所稅核定通
    知書所示，「前五年虧損扣除額」係為該核定通知書第五十五項之應核定項次，
    本年度被上訴人亦就上訴人原申報數核定減少二元，足證前五年虧損扣除項目為
    本件（八十三年度營所稅申報）之查核範圍之一，倘如被上訴人所述前五年核定
    虧損項目非本件查核範圍，那前五年虧損項目則豈不任由納稅義務人填載用以扣
    減課稅所得額，因此被上訴人主張前五年虧損扣除額「非本件查核範圍」一項與
    事實有所不符。且被上訴人主張上訴人應自行申請更正八十二年度虧損後，再申
    請更正增加八十三年度虧損扣除額，其主張之最後結果，與直接增加前五年虧損
    扣除金額並無二致，反而只增加徵納雙方資源浪費而已。2.被上訴人主張前五年
    虧損扣除額項目「非上訴人復查項目，程序有所不符」一項，經查上訴人於復查
    時即已對利息支出項目之調整提出復查，理由為依據查核準則第一百十一條規定
    ：「前期損益調整收入或損失直接列入資本公積或累積盈虧科目者，應作帳外調
    整，分別列入本期營業外收入或損失核計」，上訴人主張依該準則規定應將此部
    分利息支出轉為「前期損益調整」並帳外增加營業外支出以減少課稅所得額，但
    由於復查及訴願決定均以上訴人係列帳於利息支出項下而非「前期損益項下」且
    系爭利息屬「八十二年度費用」非「前期損益調整」而予駁回，惟系爭利息既屬
    八十二年度費用，而上訴人本期「前五年盈虧互抵項目」又為八十二年度虧損，
    該減少之費用即應加計至「前五年盈虧互抵項目」，以減少課稅所得額，始為適
    法，因此上訴人所爭仍舊為利息支出對課稅所得額之影響，並非如被上訴人所稱
    增加復查及訴願所未爭訟項目，原處分認事用法均有違誤，為此訴請撤銷訴願決
    定及原處分之判決。
二、被上訴人則以：(一)本件上訴人八十三年度營利事業所得稅結算申報，原列報利息
    支出五、八二五、○五七元，被上訴人原核以一五○、一七八元因憑證不符及九
    一二、九八一元係屬過期費用而予以剔除。上訴人不服，主張原核利息支出九一
    二、九八一元係屬進口信用狀從開狀日至結匯日之利息，因開狀日於前一年度（
    八十二年）而依權責基礎計算開狀日至八十二年底之利息，應屬前一年度之費用
    ，而其列屬八十三年度費用，上訴人逕行予以剔除，惟依財務會計規定此項過期
    帳屬前期損益調整依查核準則第一百十一條規定，該金額應作帳外調整並增加營
    業外損失九一二、九八一元等語。申經被上訴人復查決定，以查系爭利息費用九
    一二、九八一元，係屬上年度費用乃予以剔除，依相關規定尚無不符，惟上訴人
    主張應於八十三年度予以作帳外調整並增加營業外收入一節，容有誤解，請予維
    持。(二)上訴人不服被上訴人復查決定，主張其依權責基礎計算開狀日至八十二年
    度之利息，應屬前一年度之費用，依財務會計規定此項過期帳應屬前期損益調整
    等語，資為爭議，經財政部台財訴字第○九○○二○○三號訴願決定，以上訴人
    系爭利息支出為已發生且為其所確知，應於發生年度以「應付利息費用」列帳，
    而非以前期損益調整，所訴核不足採，乃駁回其訴願。(三)嗣上訴人除復執前詞爭
    執外，另主張八十三年度利息支出九一二、九八一元既屬八十二年度過期帳而予
    以剔除，則應調整增加八十二年度核定虧損數額又何須再作查核乙節，按「．．
    ．若不經復查而逕為行政爭訟即非法之所許。本件原告五十六年度營利事業所得
    稅結算申報，經被告官署調查核定後，僅以原料耗用部分申請復查，對於折舊部
    分並無異議，是其就折舊部分一併提起訴願自非法之所許。」本院六十二年判字
    第九十六號判例可資參照。查本件上訴人於復查階段並未對核定虧損表示不服，
    此有上訴人申請復查書附卷可稽，依前開判例意旨，其程序已有不合。至上訴人
    系爭之利息支出，既主張其為進口信用狀從開狀日（八十二年度）至結匯日（八
    十三年度）之費用，表示上訴人於信用狀開狀日即確知會有此項費用發生，依相
    關規定，於年度決算時（八十二年度），按權責基礎於應歸屬年度（八十二年度
    ）作調整分錄，並不得在其他年度或其他以後年度主張其為過期帳而作前期損益
    調整，而上訴人列報為八十三年度之利息費用，自為法所不許等語作為抗辯。
三、原審斟酌全辯論意旨及調查證據之結果以：(一)按「會計基礎，凡屬公司組織者，
    應採用權責發生制，．．．。」、「借貸款項之利息其應在本營業年度內負擔者
    准予減除。」分別為所得稅法第二十二條第一項及第三十條第一項所明定。次按
    「所謂權責發生制係指收益於確定應收時，費用於確定應付時，即行入帳。決算
    時收益及費用並按其應歸年度作調整分錄」為商業會計法第十條第二項所明定。
    又「凡應歸屬於本年度之費用或損失，除會計基礎經核准採用現金收付制者外，
    應於年度決算時，就估列數字以『應付費用』科目列帳，但年度決算時，因特殊
    情形無法確知之費用或損失，得於確知之年度以過期帳費用或損失處理。」、「
    前期損益調整係指前期損益項目在計算、記錄與認定上（如資本支出誤列為收益
    支出），以及會計原則與方法之採用上發生錯誤致財務報表失實，於該期報表發
    布後始發現而應為調整者，．．．」復為查核準則第六十四條及財務會計準則第
    八號公報第貳─９所規定。(二)本件上訴人八十三年度營利事業所得稅結算申報，
    自行列報全年所得額一、○二九、三八一元，課稅所得額二五五、五一○元，經
    被上訴人核定全年所得額為二、九五一、二九一元，課稅所得額為二、一七七、
    四二二元。上訴人不服，就營業收入淨額、廣告費、折舊、利息支出及其他損失
    五項，申請復查，嗣撤回其他損失項目之復查申請，被上訴人就其餘項目查核結
    果，准予追減營業收入淨額四、一一九元、追認廣告費四三二元及折舊費用一一
    、九三四元，變更核定全年所得額為二、九三四、八○六元，課稅所得額二、一
    六○、九三七元，上訴人猶表不服，除有關出售資產損失部分於九十年四月十二
    日具文撤回外，對於利息支出仍提起訴願，遭決定駁回，復起訴主張其八十三年
    列報系爭利息支出九一二、九八一元，因屬八十二年度費用，被上訴人予以剔除
    ，卻未予調整八十二年虧損數額，亦未據以調增八十三年度之前五年核定虧損未
    扣除餘額，顯有違誤等語。(三)本件上訴人八十三年度營利事業所得稅結算申報，
    其中列報系爭利息支出九一二、九八一元，經被上訴人查明屬八十二年度之利息
    支出，復為上訴人所不爭執，自堪認為真實，系爭九一二、九八一元利息支出，
    既屬過期費用，被上訴人予以剔除，揆諸首揭規定，自無不合。至於上訴人訴稱
    ：系爭利息九一二、九八一元，既屬八十二年度之費用，被上訴人予以剔除後，
    理應調增八十二年度虧損數額，並據以調增八十三年度前五年核定虧損未扣除餘
    額乙節，查本件被上訴人之原處分係以上開系爭利息非屬八十三年度之支出，故
    予剔除，而其可否認列為八十二年度之費用，則屬八十二年度營利事業所得稅查
    核範圍，況上訴人復查階段對核定虧損亦未表示不服，從而上訴人主張應調增八
    十三年度前五年核定虧損未扣除餘額，洵不足採，因而為上訴人敗訴之判決。
四、本院核原判決依上開規定及說明，尚無違背法令。上訴意旨仍執陳詞指摘原判決
    有違反查核準則第一百十一條規定之違背法令，求為廢棄改判。然查原判決已論
    明。本件原處分係以上開系爭利息非屬八十三年度之支出，故予剔除，而其可否
    認列為八十二年度之費用，則屬八十二年度營利事業所得稅查核範圍，況上訴人
    於復查時對核定虧損項目亦未表示不服，上訴人主張應調增八十三年度前五年核
    定虧損未扣除餘額，洵不足採。次查原判決另指明原處分係依據查核準則第六十
    四條及商業會計法第十條第二項以及財務會計準則第八號公報第貳─９所為，上
    訴人指摘原判決有違背查核準則第一百十一條規定之違背法令，核屬上訴人主觀
    法律見解之歧異，尚不足取。從而本件原判決難謂有違背法令之情事，應認上訴
    意旨為無理由，應予駁回。
據上論結，本件上訴為無理由，爰依行政訴訟法第二百五十五條第一項、第九十八條
第三項前段，判決如主文。
中　　華　　民　　國　　九十三　　　年　　　三　　　　月　　　十八　　　日
                    最 高 行 政 法 院  第 四 庭
                                審 判 長 法  官　　　徐　樹　海
                                         法  官      黃  合  文
                                         法  官　　　高　啟　燦
                                         法  官　　　鄭  淑  貞
                                         法  官　　　吳  錦  龍
右  正  本  證  明  與  原  本  無  異
　　　　　　　　　　　　　　　　　　　　 法院書記官　張　雅　琴
中　　華　　民　　國　　九十三　　　年　　　三　　　　月　　　十九　　　日
